臺灣高等法院高雄分院民事判決
                                      108年度上字第177號
上  訴  人  潘福財  
            潘福春  
            潘俊庭  
共      同
訴訟代理人  吳澄潔律師
被上訴人    林育脯  
            陳麗妃  
            呂乾舜  

            曾皇島  

共      同
訴訟代理人  陳清朗律師
複代理人    邱超偉律師
上列當事人間請求排除侵害事件，上訴人對於中華民國108 年4
月16日臺灣屏東地方法院107年度訴字第247號第一審判決提起上
訴，本院於111年1月19日言詞辯論終結，判決如下：
    主  文
原判決廢棄。
被上訴人在第一審之訴及假執行之聲請均駁回。
第一、二審訴訟費用均由被上訴人負擔。
    事實及理由
一、被上訴人主張：坐落屏東縣○○鄉○○段00000○00000○00000○00
    000地號土地（下以各地號土地稱之，合稱系爭土地）分別
    為被上訴人及原判決附表所示之共有人共有。詎上訴人未經
    被上訴人及全體共有人同意，分別以其等所有之門牌號碼同
    鄉ＯＯ路OOO號、OOO號、OOO號、OOO號、OOO號、OOO號房屋（
    下各以房屋號碼稱之，合稱系爭房屋），占用系爭土地如附
    表一所示部分（位置、面積詳見附表一），並使用系爭房屋
    前後如附表二所示之空地（位置、面積詳見附表二）。上訴
    人係無權占用系爭土地，爰依民法第767條第1項、第821條
    及第828條第2項等規定提起本訴，並聲明：㈠上訴人潘福財
    應將附表一編號1、2、3所示建物拆除，將該部分土地及附
    表二編號1、2、3、4所示土地返還附表一、二該編號「返還
    對象」欄所示之人；㈡上訴人潘福春應將附表一編號4、5、6
    所示建物拆除，將該部分土地及附表二編號3、4、5、6所示
    土地返還附表一、二該編號「返還對象」欄所示之人；㈢上
    訴人潘俊庭應將附表一編號7、8、9所示建物拆除，將該部
    分土地及附表二編號5、6、7、8所示土地返還附表一、二該
    編號「返還對象」欄所示之人；㈣願供擔保請准宣告假執行
    。
二、上訴人則以：訴外人即上訴人先祖潘貴前向訴外人即系爭土
    地原地主林辰陽承租系爭土地建屋，並在其上興建門牌號碼
    屏東縣○○鄉○○村○○巷0號建物（下稱南山巷房屋）使用，嗣
    因南山巷房屋無法使用，潘福財、潘福春及訴外人潘伯松（
    原名潘其來，下合稱潘福財3人）遂在系爭土地上興建系爭
    房屋，潘貴死亡後，上開租賃契約即由潘福財3人繼承，潘
    伯松死亡，該部分再由潘俊庭繼承。而系爭土地係於97年7
    月9日自屏東縣○○鄉○○段000地號土地判決分割而來，再輾轉
    由被上訴人取得應有部分而成為共有人，依民法第425條第1
    項規定，被上訴人及其他全體土地共有人即應承受上開租賃
    契約。又潘福財3人興建系爭房屋時，有取得林辰陽出具之
    土地使用同意書，並進而取得建造執照、使用執照，上訴人
    亦得基於使用借貸契約而占用系爭土地等語，資為抗辯。
三、原審判決被上訴人勝訴。上訴人不服，提起上訴，於本院上
    訴聲明：㈠原判決廢棄；㈡上開廢棄部分，被上訴人在第一審
    之訴及假執行之聲請均駁回。被上訴人答辯聲明：上訴駁回
    。
四、兩造不爭執事項：
  ㈠系爭土地係由屏東縣○○鄉○○段000地號土地分割而來，該土地
    重測前為同鄉ＯＯ段OOO地號土地，原為林辰陽所有，林辰陽
    於69年5月3日死亡後，先由其繼承人即訴外人林黃尾娘（配
    偶）、林宏吉、林榮三、黃林滿桂、林春佑、林松蒼、林秀
    峰、戴林素梅、呂林素娥、陳林素穗、曾林素足、林岐隆（
    下稱林黃尾娘等12人）繼承。嗣經所有權人變動，其中共有
    人訴請分割共有物，經原法院於96年5月31日以94年度訴字
    第402號（下稱另案）判決准予分割出系爭土地，各筆土地
    之現共有人分別如原判決附表所示。
　㈡潘福財3人為潘貴之子，潘伯松已死亡，潘俊庭為潘伯松之子
    。
　㈢系爭房屋均為未辦保存登記建物，其中286號及284號房屋為
    潘福財所有，282號及280號房屋為潘福春所有，278號及276
    號房屋原為潘伯松所有，於潘伯松死亡後，由潘俊庭繼承。
  ㈣系爭房屋所坐落土地、位置、面積均詳如附表一所示。
五、本件之爭點為：兩造就系爭土地有無租賃契約或使用借貸契
    約存在？茲分述本院之判斷如下：
  ㈠被上訴人主張上訴人分別以系爭房屋占用系爭土地如附表一
    所示部分一節，為上訴人所不爭執。惟被上訴人主張上訴人
    無占用之法律權源，則為上訴人否認，並以前揭情詞置辯，
    自應由上訴人就其有占用權源之有利於己之事實，負舉證責
    任。
  ㈡上訴人抗辯潘貴前向林辰陽承租系爭土地，在其上興建南山
    巷房屋使用，潘貴死亡後，該租賃契約即由潘福財3人繼承
    ，嗣因南山巷房屋無法使用，遂另興建系爭房屋使用，潘伯
    松部分嗣再由潘俊庭繼承，其等迄今仍向林辰陽之繼承人繳
    納租金等情，業據提出臺灣屏東地方法院62年度存字第2號
    、96年度存字第387號、99年度存字第53號、100年度存字第
    203號、103年度存字第129號、104年度存字第633號、106年
    度存字第75號提存書（下以各年度提存書稱之）、林辰陽之
    繼承人林黃尾娘、林松蒼、林和平、黃林滿桂出具之收據、
    屏東縣○○鄉○○○○○00○○○○○00號調解書（下稱92年調解書）、
    屏東縣○○○○○○○○○鄉○○○000○000○000號、屏建市使內字170號
    、屏建市使字2、33號使用執照（下合稱系爭房屋使用執照
    ）為證。經查：
　　⒈依62年提存書所載提存原因事實為：林辰陽拒收坐落ＯＯ鄉Ｏ
      Ｏ村ＯＯ巷O號竹造蓋瓦平房1棟之60、61年2年份之租金蓬萊
      稻穀400台斤，折合新臺幣1192元等語（原審卷一第223頁
      ），對照陳林素穗於另案中陳稱：其聽父親林辰陽說潘福
      財3人父親早就死亡，母親身體瘦小，還要養4、5名小孩
      ，因為同情他們，才讓他們在土地上蓋草茅居住，林辰陽
      或其他繼承人有收取潘福財3人交付的租穀等語，及潘福
      財3人於另案以證人身分到庭證稱：其等父親潘貴於光復
      前就向林辰陽承租土地，在上面蓋草茅，承租範圍為系爭
      房屋坐落基地及屋後空地，原來租金比較少，後來增加為
      每年400台斤稻穀等語（另案卷一第197至200頁），足見
      上訴人抗辯潘貴有向林辰陽承租系爭土地，在其上興建南
      山巷房屋使用，潘貴與林辰陽間有租地建屋契約存在等語
      ，堪予採信。至62年提存書所載林辰陽拒收60、61年度租
      金等語，僅能認定林辰陽有於60、61年拒收租金情事，惟
      拒收租金之原因甚多，或係對租金數額有爭執，非必然無
      租賃關係存在，其後林辰陽及其繼承人既有收取潘福財3
      人交付之租穀，堪認確有租賃契約存在。
　　⒉潘福財3人係於69年6月25日，申請在系爭土地上興建系爭
      房屋，經核發69屏建市外內字第97、98、99、201、202、
      203號建築執照，嗣系爭房屋陸續於69年11月1日、70年7
      月20日、71年2月18日竣工，經屏東縣政府建設局核發使
      用執照等情，有系爭房屋使用執照及屏東縣○○鄉○○○○○○○
      鄉○○○000○0○00○○○鄉○○○00000000000號函檢送之系爭房屋
      建造執照申請資料在卷可佐（原審卷一第279至285頁、卷
      二第15、17、29至85頁）。按建築物之新建、增建、改建
      及修建，應請領建造執照；起造人申請建造執照或雜項執
      照時，應備具申請書、土地權利證明文件、工書；建築工
      程完竣後，應由起造人會同承造人及監造人申請使用執照
      ，此為系爭房屋使用執照核發當時施行之建築法第28條第
      1款、第30條、第70條前段所明定，可見建築物之新建於
      請領建造執照時，即須具備土地權利證明文件，俟建築物
      新建完成，再由起造人申請使用執照，如起造人非土地所
      有權人，則須經土地所有權人出具使用同意書作為土地權
      利證明文件。審以系爭房屋建造執照申請書上有關證件部
      分之土地使用權同意書欄位均填載1份，於審查表上之「
      土地使用權利同意書齊全」欄位則以劃圈註記（原審卷二
      第37、41、45、49、53、57、61頁），及內埔鄉公所審查
      系爭房屋建造執照申請資料後，於69年7月28日為建築許
      可，並核發建造執照，有內埔鄉公所函文在卷可佐（原審
      卷二第33頁），並參酌上開建築法之規定，上訴人抗辯潘
      福財3人於申請系爭房屋建造執照時，有檢附林辰陽出具
      之土地使用權同意書等，林辰陽有同意其等使用系爭土地
      興建系爭房屋等語，實屬有據。再參以於69、70年間年間
      系爭房屋陸續興建完成後，林辰陽之繼承人仍持續收取迄
      至94年度止之系爭土地租金，自95年度起之租金始由潘福
      財3人提存等節（詳如後述⒋），可見林辰陽之繼承人知悉
      系爭房屋坐落系爭土地並收取系爭土地租金，雙方長達20
      多年均無爭議，益足徵上訴人抗辯林辰陽有同意潘福財3
      人使用系爭土地，在其上興建系爭房屋之情，堪予採信。
　　⒊至內埔鄉公所檢送之系爭房屋建造執照申請資料內雖無土
      地使用權同意書，內埔鄉公所並以108年12月2日屏內鄉建
      字第10832781700號函函覆「因年代久遠，本所查無是否
      曾將申請文件及所附資料退還申請人等函文」等語（本院
      卷一第161頁），然本院認依上開⒉所載證據資料，已足認
      林辰陽有出具土地使用權同意書供潘福財3人申請系爭房
      屋建造執照，同意潘福財3人在系爭土地上興建系爭房屋
      ，尚無從僅因內埔鄉公所檢送之資料內無土地使用權同意
      書，即認林辰陽未曾出具土地使用權同意書。另於69年6
      月25日潘福財3人提出核發系爭房屋建造執照申請時，林
      辰陽雖已死亡（死亡日期69年5月3日，本院卷一第217頁
      戶籍謄本），惟由內埔鄉公所檢送之系爭房屋建造執照申
      請資料，可知潘福財3人係委託訴外人賴建璋建築師規劃
      設計系爭房屋及辦理建造執照申請事宜，賴建璋提出建照
      執照申請時，已檢送建築計劃工程圖樣3張及施工說明書1
      張，並在審查表上之「土地使用權利同意書齊全」欄位以
      劃圈註記，衡以建築計劃工程圖說之繪製需一段時日，且
      需先行確認建築用地之權利狀況，始能進行相關規劃設計
      ，則上訴人抗辯土地使用權同意書是林辰陽死亡前出具的
      等語，非屬無據，被上訴人主張於潘福財3人申請系爭房
      屋建築執照時，林辰陽既已死亡，林辰陽不可能出具土地
      使用權同意書云云，尚不足憑採。
　　⒋系爭房屋係陸續於69年11月1日、70年7月20日、71年2月18
      日興建完成一節，已如前述。又綜觀林黃尾娘、林松蒼、
      林和平、黃林滿桂出具之收據，可知潘福財3人向其等繳
      付者為70年度至91年度及93、94年度之租穀，每年400台
      斤，並自75年度起改折合新台幣繳付現金（原審卷一第22
      5至251頁），再參以92年調解書所載調解事由為潘福財3
      人承租系爭土地積欠該年度租金400台斤稻穀之租金糾紛
      ，96、99、100、103、104、106年提存書載明提存原因事
      實為系爭土地之地主未前來收取95至106年度租金，每年
      租金蓬萊稻穀400台斤，均折算為現金提存（原審卷一第2
      53至277頁），及林黃尾娘、林松蒼、黃林滿桂及92年調
      解書之對造人呂林素娥、陳林素穗、林春佑、戴林素梅等
      均為林辰陽之繼承人一節，為兩造所不爭執，堪認上訴人
      抗辯其等於系爭房屋興建完成起迄今，仍持續向林辰陽之
      繼承人繳納系爭土地租金等語屬實。
　　⒌再者，由潘貴與林辰陽間就系爭土地有租地建屋契約存在
      ，並在其上興建南山巷房屋，當時每年租金稻穀200台斤
      ，於系爭房屋興建完成後，林辰陽之繼承人持續收取系爭
      土地租金至91年度，每年租金為稻穀400台斤，於92年間
      始以有租金糾紛為由與潘福財3人進行調解，93、94年度
      租金由黃林滿桂收取，自95年度起之租金則由潘福財3人
      提存等節，與潘福財3人於另案證稱建物原為草茅，租金
      是後來才增加為稻穀400台斤等語互核相符，復佐以林辰
      陽有出具土地使用權同意書供潘福財3人申請系爭房屋建
      築執照，同意潘福財3人使用系爭土地興建系爭房屋之情
      ，足認上訴人抗辯係因南山巷房屋無法使用，潘福財3人
      乃徵得林辰陽同意，在承租之系爭土地上興建系爭房屋等
      語，堪予採信。
　　⒍潘貴與林辰陽間有租地建屋契約存在，原係興建南山巷房
      屋，嗣經林辰陽同意，再興建系爭房屋使用系爭土地等情
      ，已如前述；而潘貴已死亡，潘福財3人為其繼承人，其
      中之潘伯松已死亡，其原有之278號及276號房屋所有權及
      相關權利由潘俊庭繼承一節，為兩造所不爭執，並有協議
      書在卷可佐（本院卷一第473頁），另林辰陽於69年5月3
      日死亡後，屏東縣○○鄉○○段000地號土地由林黃尾娘12等
      人繼承，嗣經所有權人變動，其中共有人訴請分割共有物
      ，經另案判決准予分割出系爭土地，各筆土地之現共有人
      分別如原判決附表所示之情，亦為兩造所不爭執，則上訴
      人抗辯潘貴與林辰陽間之租地建屋契約已由兩造分別繼受
      ，依民法第425條規定，上訴人就系爭土地有租賃契約存
      在，即屬可採。
　㈢至被上訴人主張系爭房屋現坐落土地面積超逾系爭房屋使用
    執照所載面積及92年調解書所載使用範圍（100坪），可見
    上訴人無使用系爭土地之合法權源云云。然查：
　　⒈林辰陽有出具土地使用權同意書供潘福財3人申請系爭房屋
      建築執照一節，已如前述，則於無法查知該土地使用權同
      意書內容之情形下，上訴人抗辯得依系爭房屋建築執照申
      請資料中之建築圖說，作為認定林辰陽同意潘福財3人因
      建造系爭房屋而得使用系爭土地之範圍等語，尚屬合理有
      據。依原審卷二第79頁之建築圖說上方表格「同意使用面
      積欄」之記載，286號、284號、282號、280號、278號、2
      76號房屋之同意使用面積各為121.325㎡、119.925㎡、121.
      565㎡、122.59㎡、123.41㎡、131.672㎡，合計740.487㎡，而
      經測量結果，系爭房屋占用系爭土地面積依序為82.78㎡、
      78.3㎡、77.22㎡、78㎡、78.57㎡、44.13㎡（詳見附表一占用
      面積欄所示），被上訴人主張上訴人占用之系爭房屋前後
      空地面積則共計184.84㎡（詳見附表二面積欄所示），即
      上訴人以系爭房屋及空地方式占用系爭土地面積合計623.
      84㎡，足見上訴人現占用系爭土地範圍，並未超逾上開建
      築圖說所載同意使用範圍。
　　⒉至系爭房屋使用執照固載明建築面積均為第1層55.145㎡，
      然此係指依該使用執照所許可建築之面積，非謂潘福財3
      人僅得於該範圍內使用系爭土地，此由使用執照上尚有法
      定空地面積、建蔽率之記載，及原審卷二第79頁之建築圖
      說上方表格有就建蔽率、法定空地面積等詳列計算方式等
      情，均可得知，故被上訴人徒以系爭房屋現占用面積超逾
      使用執照所載面積及92年調解書所載使用範圍（100坪）
      ，主張上訴人無使用系爭土地權源云云，不足採信。
　㈣綜合上情，兩造間就系爭土地有租賃契約存在，且上訴人占
    用系爭土地面積未逾潘福財3人興建系爭房屋時林辰陽同意
    其等使用範圍，是被上訴人抗辯其等以系爭房屋使用系爭土
    地，有合法權源等情，洵屬有據，上訴人主張被上訴人係無
    權占用系爭土地，致其等受有損害，其得請求拆屋還地云云
    ，洵屬無據。
六、綜上所述，被上訴人依民法第767條第1項、第821條及第828
    條第2項規定，請求上訴人拆除系爭房屋，將附表一、二所
    示土地返還予被上訴人及其他全體共有人，為無理由，不應
    准許。原審為被上訴人勝訴之判決，並附條件為准免假執行
    之宣告，自有未洽。上訴意旨指摘原判決不當，求予廢棄改
    判，為有理由，自應由本院廢棄改判如主文第二項所示。本
    件事證已臻明確，兩造其餘之攻擊或防禦方法及所用之證據
    ，經本院斟酌後，認為均不足以影響本判決之結果，爰不逐
    一論列。
七、據上論結，本件上訴為有理由，依民事訴訟法第450條、第
　　78條、第85條第1項前段，判決如主文。
中　　華　　民　　國　 111　　年　　 2　　月　　23　　日
                            民事第六庭
                                審判長法  官  魏式璧
                                      法  官  賴文姍
                                      法  官  黃悅璇
以上正本證明與原本無異。
如對本判決上訴，須於判決送達後20日內向本院提出上訴狀，其
未表明上訴理由者，應於上訴後20日內向本院提出上訴理由書（
均須按他造當事人之人數附繕本）。
上訴時應提出委任律師或具有律師資格之人之委任狀，並依附註
條文規定辦理。如委任律師提起上訴者，應一併繳納上訴審裁判
費。
中　　華　　民　　國　　111 　年　　2 　　月　　23　　日
                                      書記官  黃楠婷
附註：
民事訴訟法第466 條之1 ：
對於第二審判決上訴，上訴人應委任律師為訴訟代理人，但上訴
人或其法定代理人具有律師資格者，不在此限。
上訴人之配偶、三親等內之血親、二親等內之姻親，或上訴人為
法人、中央或地方機關時，其所屬專任人員具有律師資格並經法
院認適當者，亦得為第三審訴訟代理人。
第1 項但書及第2 項情形，應於提起上訴或委任時釋明之。


附表一：
編 號 建物所有人  建物門牌 (均為ＯＯ縣 ＯＯ鄉) 坐落土地(均為壽比段) 坐落位置 （原判決附圖編號） 占用面積 (㎡)  返還 對象 1 潘福財 ＯＯ路OOO號 OOO-O 地號 866-6 82.78 林育脯 及其他 全體共有人 2  ＯＯ路OOO號  866-6(1) 27.45  3   OOO-O 地號 866-7 50.85 陳麗妃 及其他 全體共有人 4 潘福春 ＯＯ路OOO號  866-7(1) 58.41  5   OOO-O 地號 866-8(1) 18.81 呂乾舜 及其他 全體共有人 6  ＯＯ路OOO號  866-8 78  7 潘俊庭 ＯＯ路OOO號  866-8(2) 10.95  8   OOO-O 地號 866-9 67.62 曾皇島 及其他 全體共有人 9  ＯＯ路OOO號  866-9(1) 44.13  


附表二：占用空地部分
編號 位置所在之原判決附圖編號 面積 (㎡) 占用人 返還對象  1 866-6(2) 11.89 潘福財 林育脯及其他全體共有人  2 866-6(3) 33.84    3 866-7(2) 11.84 潘福財、 潘福春 陳麗妃及其他全體共有人        4 866-7(3) 34.86          5 866-8(3) 12.36 潘福春、 潘俊庭 呂乾舜及其他全體共有人        6 866-8(4) 35.84          7 866-9(2) 13.2 潘俊庭 曾皇島及其他全體共有人  8 866-9(3) 31.01